最高法院刑事判決　　　　　　九十四年度台上字第六六六一號
　　上　訴　人　戊○○
　　選任辯護人　莊柏林律師
上列上訴人因甲○○等自訴誣告案件，不服台灣高等法院高雄分
院中華民國九十二年三月十一日第二審判決（九十一年度上訴字
第一七一四號，自訴案號：台灣高雄地方法院九十一年度自字第
二三三號），提起上訴，本院判決如下：
    主  文
原判決撤銷，發回台灣高等法院高雄分院。
    理  由
本件原判決認定：上訴人戊○○經由友人介紹而認識甲○○，得
知甲○○對古董甚感興趣。戊○○乃自民國七十九年十一月間起
至八十二年七月間止，以有將官子孫欲出售古董，及其已移民紐
西蘭，古董無法運出國外為詞，而遊說甲○○及其妻弟丙○○等
人收購，先後售與甲○○共新台幣（下同）二千二百十七萬元、
丙○○共九百十三萬一千六百元，合計三千一百三十萬一千六百
元之古董。嗣因甲○○及丙○○邀友人至彼等住處參觀，經該友
人告知上開所謂古董傢俱係屬膺品，或由越南進口之仿古董傢俱
、或自市區商家即可購得，甲○○及丙○○又持所購得之金銅器
物請他人鑑驗，經告知均係仿造品，始知受騙。適戊○○於八十
二年十二月間，自紐西蘭返台，攜帶禮物（衣服、香水）欲贈予
丁○○，以為答謝，而以電話請丙○○代約丁○○，雙方即約於
八十二年十二月十一日晚，在高雄市苓雅區○○○街四十九巷三
十五號一樓丙○○住處見面；戊○○於八十二年十二月十一日晚
七時許，依約至丙○○住處，嗣丁○○、乙○○、甲○○先後到
場，當晚丙○○與甲○○指責戊○○先前所出售之古董係屬膺品
，要戊○○退款，經戊○○同意後，雙方先核對帳單（即退貨單
）明細、金額後，再由戊○○依協商金額、日期簽發本票四張交
付（金額共三千一百三十萬一千六百元）。嗣戊○○心有未甘，
為拒絕給付所簽發之上開四張本票金額，明知八十二年十二月十
一日晚，在丙○○住處，僅丙○○、乙○○、丁○○、甲○○在
場外，別無其他不詳姓名男子五人在場，亦無人持兇器，更無對
之恐嚇簽發本票情事，竟意圖使丙○○、甲○○、乙○○、丁○
○受刑事處分，於八十二年十二月十四日，具狀虛構事實，向高
雄市政府警察局前鎮分局（經前鎮分局函轉苓雅分局偵辦）申告
「丙○○、甲○○、林太太（即乙○○）、丁○○及不詳姓名壯
漢四、五人於八十二年十二月十一日晚七時許，在丙○○住處，
有人抱一包不明物，出言恐嚇，如不簽該四張本票，要置其於死
地，並限制其行動，不能對外連絡，告訴人（即戊○○）受威脅
情況下，被迫簽立本票，丙○○等人已構成恐嚇等罪」等情，又
於八十三年一月十五日，具狀虛構事實，向臺灣高雄地方法院檢
察署告訴「丙○○、甲○○、乙○○、丁○○及姓名不詳之五名
成年男子，於八十二年十二月十一日晚七時許，在丙○○住處，
揚言過去購買之古董，均非良品，欲告訴人（即戊○○）買回，
告訴人不同意，甲○○等人竟不讓告訴人離去，共同恐嚇告訴人
，如不簽本票，告訴人性命將休，今晚甭走出翁宅，告訴人遂在
彼等脅迫下簽立四張本票，丙○○等人涉嫌妨害自由、強盜、恐
嚇取財等罪嫌」等情，嗣高雄市政府警察局前鎮分局及高雄市政
府警察局苓雅分局於八十二年十二月十七日及八十二年十二月二
十三日偵詢時，戊○○除為上開指訴外，並指稱一不詳姓名陌生
男子持有類似槍管之物對之威脅，而被迫簽立本票交付等情，嗣
丙○○等四人經台灣高雄地方法院於八十三年九月三十日以八十
三年度訴字第一一七八號刑事判決諭知均無罪，檢察官提起上訴
，經本院（原審法院）先後以八十三年度上訴字第三二０二號及
八十六年度上更（一）字第三號刑事判決上訴駁回，再經最高法
院於八十九年九月七日以八十九年度台上字第五三一五號刑事判
決駁回上訴而確定等情；因而撤銷第一審之科刑判決，改判仍論
處上訴人意圖他人受刑事處分，向該管公務員誣告，處有期徒刑
一年；固非無見。
惟查：(一)刑法第一百六十九條第一項之誣告罪，以具有故意虛構
誣陷之情形始能成立，如對於事實有所誤認，即缺乏此種意思條
件，自難令負誣告罪責。本件依原判決事實之認定，甲○○、丙
○○共向上訴人購買價值三千一百三十萬一千六百元之古董傢俱
及金銅器物，嗣甲○○、丙○○、乙○○、丁○○發覺該古董並
非真品，乃列出退貨單要求上訴人退款，上訴人簽發票面金額共
計三千一百三十萬一千六百元之本票四紙，作為退款；然原判決
於理由欄說明：「依該退貨單所載，其中翡翠戒子一個三十萬元
被劃去刪除，另名家茶壺八個計三十六萬元，改為二十萬元」；
則扣除翡翠戒子三十萬元及名家茶壺差價十六萬元，上訴人若未
受到有形之脅迫或無形之壓力，何以仍願簽發三千一百三十萬一
千六百元之本票作為退款之用？又依原判決之認定及卷內資料，
上訴人係於八十二年十二月十一日晚七時（或七時十五分）至丙
○○住處；迄翌（十二）日上午三時始離去，前後時間長達約八
小時，且上訴人到達丙○○住處後，甲○○、乙○○、丁○○相
繼趕到，嗣甲○○、乙○○、丙○○、丁○○即當面指責上訴人
謂其先前出售之古董均係膺品，若上訴人當下承認係膺品並同意
簽發本票退款，何以需逗留八小時？況上訴人售予甲○○等人之
古董是否全部係膺品，因卷內並無鑑定之資料，已非無疑竇，依
交易經驗，雙方應不顧情面而有所爭執，上訴人是否仍有閒情與
甲○○等人「聊天」、「喝茶」？上訴人另案指稱被甲○○等人
妨害自由及恐嚇取財，是否全然無因？又原判決於理由欄謂：「
依自訴人等提出之八十二年十二月十一日被告在丙○○住處，簽
發本票之錄影帶顯示，現場僅有丙○○、乙○○、丁○○及被告
在場，被告坐著簽發本票，並與丙○○、乙○○協商寬限本票之
到期日，以便籌錢，僅談話聲音略大、語氣急躁，其間，乙○○
還起身倒茶水給被告飲用，並未見被告有受自訴人或不詳姓名人
恐嚇、脅迫之情形，此經本院調查時勘驗無訛」。惟依卷內資料
，自訴人等提出之上開錄影帶僅約二十分鐘（原審卷第一七八頁
），丙○○於原審供稱事前即準備錄影蒐證；當日上訴人留置於
丙○○住宅長達八小時，除去該二十餘分鐘之錄影外，其餘之錄
影內容如何？能否以該片段之錄影帶內容，即謂上訴人當日確未
被恐嚇、脅迫？原判決均未深入查明審究，遽論處上訴人誣告罪
責，自屬違誤。(二)原判決於理由欄說明：「被告提出其與自訴人
丁○○於八十二年十二月十四日之電話錄音帶及譯文，內容略以
：『楊：你說我叫一群人去，是我叫的囝仔嗎﹖你要問清楚，那
些人我根本也不認識，是我來他家（丙○○宅）才看到那麼多人
，到底在做些什麼﹖』等情。自訴人丁○○於上開恐嚇取財案審
理中，亦自承：『是我打電話去的，那些話是我講的』等語」；
復謂：「僅憑丁○○之上開錄音內容，並不足以認定究竟是何人
參予其事，如何參予其事」；然由上述說明，現場除甲○○、乙
○○、丙○○、丁○○及上訴人外，是否尚有其他多人在場？該
其他人在場所為何事？是否足使上訴人主觀上誤認受到脅迫？原
判決未切實審酌，復如可議；又原判決於事實欄認定：「戊○○
心有未甘，為拒絕給付所簽發之上開四張本票金額，明知八十二
年十二月十一日晚上，在丙○○住處，僅丙○○、乙○○、丁○
○、甲○○在場外，別無其他不詳姓名男子五人在場」（原判決
正本第三頁）；與上列證據資料亦有不符，有證據上理由矛盾之
違法。綜上，應認原判決有撤銷發回之原因。
據上論結，應依刑事訴訟法第三百九十七條、第四百零一條，判
決如主文。
中　　華　　民　　國　九十四　年　 十一　 月　二十五　日
                      最高法院刑事第一庭
                          審判長法官  施　文　仁
                                法官  林　永　茂
                                法官  蕭　仰　歸
                                法官  張　祺　祥
                                法官  呂　永　福
      本件正本證明與原本無異
                                      書  記  官
中　　華　　民　　國　九十四　年　 十二 　月　　一　　日
                                                      v
